【裁判字號】    98,簡,4
【裁判日期】    980227
【裁判案由】    消防法
【裁判全文】
高雄高等行政法院簡易判決
                                     98年度簡字第00004號
原      告  甲○○
被      告  台南縣政府
代  表  人  乙○○  縣長
上列當事人間消防法事件，原告不服內政部中華民國97年11月5
日台內訴字第0970163183號訴願決定，提起行政訴訟，本院判決
如下：
    主  文
原告之訴駁回。
訴訟費用由原告負擔。
    事實及理由
一、緣原告為消防安全設備師，受台南縣新市鄉○○路62巷2樓
    「摩登都會大樓」（下稱系爭大樓）委託辦理檢修96年度消
    防安全設備。嗣台南縣消防局第三大隊新市分隊（下稱新市
    消防分隊）檢查人員於民國97年7月7日派員前往該場所實施
    消防安全設備檢修申報檢查，發現有下列事項與申報書記載
    不符：（一）火警自動警報設備（性能檢查）：地下1樓防
    火鐵捲門未與偵煙式探測器連動，而申報書未檢修記載。（
    二）室內消防栓設備（性能檢查）：幫浦流量計故障，卻於
    申報書填寫正常。（三）泡沫滅火設備（外觀檢查）：感知
    撒水頭與裝置面距離大於法定30公分與申報書記載不符及泡
    沫原液槽原液量不足與申報書記載250公升不符。（四）泡
    沫滅火設備（綜合檢查）：泡沫放射檢查發泡倍率僅約4倍
    ，不足法定5倍，未落實消防安全設備檢修，並為不實檢修
    報告。經該分隊檢查人員開單舉發。原告於97年7月13日以
    書面向被告陳述意見，案經被告審理結果，認應依消防法第
    38條第3項規定處分，乃以97年8月8日府消預字第097017746
    1號消防法案件處分書處原告新台幣（下同）24,000元罰鍰
    。原告不服，提起訴願，遭決定駁回，遂提起本件行政訴訟
    。
二、原告主張：
（一）依各類場所消防安全設備設置標準（下稱設置標準）第12
      條第2款第7目及消防法施行細則第6條規定，系爭大樓每
      年應定期檢修消防安全設備1次，原告於96年7月13日進行
      系爭大樓96年度消防安全設備檢修；被告於97年7月7日進
      行複查，以97年度現況做標準來否定原告承做96年度消防
      安全設備檢修申報書之內容，已違反消防法施行細則第6
      條之立法目的；如同以醫師97年度為病患所做健康檢查報
      告書否定96年度之檢驗報告之內容，而指責檢驗96年度報
      告書之檢驗師檢驗不實，實已違反經驗法則及具有行政程
      序法第111條第7款之行政處分無效事由。至被告主張依「
      消防機關受理消防安全設備檢修申報及複查注意事項」（
      下稱複查注意事項）第2項第2款第2點規定，甲類以外場
      所每2年清查1次即可，且檢修不實案件應依現場查核為主
      ，且原告95年度之檢修申報書亦未將被告安檢小組查察發
      現之缺失記載於改善計畫書中乙節，惟依經驗法則，消防
      安全設備會隨著時間而逐漸耗損故障、功能減退，如依被
      告上開論述，消防安全設備經檢修申報後，2年內有新增
      消防設備缺失，仍可認定為不實檢修，則將對消防設備師
      （士）檢修人員課以過於沈重之責任；此論述若成立，消
      防法施行細則第6條規定甲類場所每半年檢修1次，甲類以
      外場所每年檢修1次之規定，是否應廢除或修正？
（二）有關訴願決定書理由以有關啟動建築物防火區劃防火門之
      偵煙式探測器，應屬建築物消防安全設備之一種，應列入
      辦理消防安全設備檢修申報項目乙節，然查，原告確有檢
      修防火區劃防火門之偵煙式探測器，原告從未承認未做檢
      測；至於鐵捲門部分於原告檢修當時，功能係屬正常；又
      因火警自動警報設備附表並無鐵捲門格式，故原告未於備
      註欄註記，並無不實檢修之情。至於流量計故障，與申報
      書記載明顯不符部分，係因鐵屑及沙子之體積佔整個蓄水
      池之比例實屬微小，且又係卡在流量計底下孔隙中，致無
      法看見，故所拍攝之照片即無法看出水質係呈偏黃渾濁狀
      態，況且縱然水質係偏黃渾濁，而無鐵屑及沙子，亦不會
      造成流量計底下孔隙阻塞、故障。
（三）關於訴願決定書理由中認為泡沫原液不足與申報書記載25
      0公升明顯不符乙節，在放射泡沫之前，檢查人員謝政宏
      曾要求檢查原液槽之原液量，當時原液量確為250公升，
      僅謝政宏表示原液槽體積為400公升，而250公升是不夠泡
      沫放射使用，故於檢查欄判定填寫「○」，而未打「」
      ；嗣後檢查人員葉鴻興填寫現場約剩1/4（約100公升）與
      申報書記載之250公升不符。可知1/4係在放射泡沫後所拍
      攝之照片，其泡沫原液量在泡沫放射前與泡沫放射後確有
      不同；故拍下泡沫原液量照片與申報書記載250公升，當
      然明顯不符；且由被告於97年7月7日開立之不實檢修舉發
      單，將原告之身分證字號誤載成系爭大樓主任委員之身分
      證字號，而開立之大樓消防安全檢（複）查不合規定限期
      改善通知單，其內容有塗改卻未蓋章，突顯檢查人員當時
      缺乏審慎，可證原告上開主張檢查人員係因檢查程序錯誤
      ，致出現與申報書不同之記載，當屬可信。至被告主張泡
      沫原液無規定有效期限乙節，並非正確，泡沫原液是有保
      存期限，規定若儲存於原廠包裝容器中，有效期至少15年
      ；但存放自第5年以後，無論以任何方式存放，建議應進
      行年度測試以檢驗之，而原液槽內泡沫原液早已在原廠包
      裝容器開封後，故有效期限會比未開封大幅縮短。另有關
      泡沫放射檢查發泡倍率僅約4倍，不足法定5倍乙節，係因
      泡沫原液屬化學物質，桶裝泡沫開封後，其功能會隨時間
      之長短而逐漸衰退，故其泡沫發泡倍率亦會衰退，均無不
      實檢修之情形可言。至被告所屬消防局舉發通知單上所載
      感知撒水頭與裝置面距離大於法定30公分部分，亦經台南
      縣消防局以97年8月14日南縣消預字第0970010006號函說
      明三承認確有錯誤，被告就此部分自應依行政程序法第10
      1條規定進行更正。爰起訴請求判決：訴願決定及原處分
      均撤銷。
三、被告則以：
（一）按「下列場所之管理權人應設置並維護其消防安全設備：
      一、依法令應有消防安全設備之建築物。．．．。」「第
      1項各類場所消防安全設備設置標準，由中央主管機關定
      之。」「依各類場所消防安全設置標準設置之消防安全設
      備，其設計、監造應由消防設備師為之；其裝置、檢修應
      由消防設備師或消防設備士為之。」「．．．中華民國國
      民經消防設備士考試及格並依法領有消防設備士證書者，
      得充消防設備士。．．．。」「依第6條第1項應設置消防
      安全設備場所，其管理權人應委託第8條所規定之消防設
      備師或消防設備士，定期檢修消防安全設備，其檢修結果
      依限報請當地消防機關備查；消防機關得視需要派員複查
      。．．．。」為消防法第6條第1項及第3項、第7條第1項
      、第8條、第9條所規定。次按「消防設備師或消防設備士
      為消防安全設備不實檢修報告者，處新台幣2萬元以上10
      萬元以下罰鍰。」為消防法第38條第3項所明定。另各級
      消防主管機關辦理消防安全檢查違法案件處理注意事項表
      四規定消防設備師或消防設備士未依規定作綜合檢查，屬
      嚴重違規，故被告依消防法第38條第3項規定第1次裁處原
      告24,000元，並無任何違法或不當。
（二）檢修人員應依內政部消防署（下稱消防署）92年5月16日
      消署預字第0920501881號函頒「消防安全設備檢修申報書
      製作暨消防安全設備檢查表填寫說明及範例」判斷其檢查
      結果是否符合規定。新市消防分隊於97年7月7日執行消防
      安全查察時，針對該場所之消防安全設備實施檢查，發現
      該場所（一）火警自動警報設備（性能檢查）：地下1樓
      防火鐵捲門未與偵煙式探測器連動，而申報書未檢修記載
      。（二）室內消防栓設備（性能檢查）：幫浦流量計故障
      ，卻於申報書填寫正常。（三）泡沫滅火設備（外觀檢查
      ）：感知撒水頭與裝置面距離大於法定30公分及泡沫原液
      槽原液量不足與申報書記載250公升不符。（四）泡沫滅
      火設備（綜合檢查）：泡沫放射檢查發泡倍率僅約4倍，
      不足法定5倍，屬為不實檢修報告，經查屬實，顯然已構
      成不實檢修報告之事實。
（三）原告於96年7月13日已完成系爭大樓之檢修申報，新市消
      防分隊安檢小組係於97年7月7日執行消防安全檢查，雖時
      隔約1年並無不法（依消防署92年9月24日消署預字第0920
      502166號訂定之複查注意事項第2項第2款第2點規定甲類
      以外場所每2年清查1次即可），且檢修不實案件應依現場
      查核其消防安全設備檢查落實與否及消防安全設備堪用情
      形為主，不應因時隔而有差異；且原告95年度製作系爭大
      樓消防安全設備檢修申報書時（檢查日期自95年10月25日
      至95年11月8日），亦未將新市消防分隊安檢小組查察發
      現缺失記載於消防安全設備改善計畫書中。
（四）另依內政部90年7月31日消署預字第9009011號函規定，對
      於啟動防火區劃防火門之偵煙式探測器應列入辦理消防安
      全設備檢修申報項目。經新市消防分隊安檢小組表示原告
      於火警自動警報設備檢查表未檢測此部分，亦無備註，原
      告也當場承認未做檢測。另據該安檢小組於97年7月7日執
      行消防安全查察時所拍之相片（流量計內水質清澈，無泛
      黃渾濁情形），顯見無原告表示之消防幫浦底閥鏽蝕產生
      鐵屑及沙子附著底閥造成流量計故障之情形，至原告補充
      理由說明鐵屑及沙子是卡在流量計底下孔隙中，因無舉證
      資料相片故無法採信。
（五）另據新市消防分隊安檢小組於97年7月7日執行消防安全查
      察時所拍之相片所示，現場泡沫原液槽體積為400公升，
      現場約剩1/4（約100公升），且案經系爭大樓主委表示檢
      修後至該安檢小組前往複查期間並無原液洩露及放射之情
      形發生，顯見泡沫原液量不足與申報書記載250公升不符
      ；另據該安檢小組成員謝政宏表示當天複查是先檢查泡沫
      原液量後，才測試發泡倍率，並無原告所言為泡沫放射後
      造成之損失量。另據安檢小組表示97年7月7日執行消防安
      全查察時，當天泡沫放射該量杯已採集900ml，原告表示
      再放射停車場有滿出來之虞慮，實際上並沒有滿出之虞慮
      ，則因原告拒絕再放射，故以採集之900ml泡沫水溶液來
      測量，若以900ml來計算為4倍不滿5倍，若是1000ml更不
      可能超過4倍，顯見泡沫放射倍率不足；且泡沫原液未規
      定有效期限，故不會在1年內即失效，原告指陳之理由，
      不足採信，求為判決駁回原告之訴等語，資為抗辯。
四、本件第一段所載之事實，分別經兩造具狀陳明，並有原告製
    作之消防安全設備檢修申報書、被告消防局消防安全設備改
    善計畫書、舉發不實檢修之現場照片6幀、舉發違反消防法
    案件通知單、消防安全檢（複）查不合規定限期改善通知單
    、消防安全檢查通知單、被告消防局消防安全設備場所現場
    檢查紀錄表、被告97年8月8日府消預字第0970177461號處分
    書附原處分卷可稽，自堪認定。原告雖以前揭情詞資為爭執
    ，惟查：
（一）按消防法第7條第1項規定：「依各類場所消防安全設備設
      置標準設置之消防安全設備，．．．其．．．檢修應由消
      防設備師或消防設備士為之。」第9條規定：「．．．應
      設置消防安全設備場所，其管理權人應委託．．．消防設
      備師或消防設備士，定期檢修消防安全設備，其檢修結果
      應依限報請當地消防機關備查；消防機關得視需要派員複
      查。．．．。」第38條第3項規定：「消防設備師或消防
      設備士為消防安全設備不實檢修報告者，處新臺幣2萬元
      以上10萬元以下罰鍰。」次按消防法施行細則第6條第1項
      至第3項規定：「管理權人依本法第9條規定應定期檢修消
      防安全設備之方式如下：一、外觀檢查：經由外觀判別消
      防安全設備有無毀損，及其配置是否適當。二、性能檢查
      ：經由操作判別消防安全設備之性能是否正常。三、綜合
      檢查：經由消防安全設備整體性之運作或使用，判別其機
      能。」「前項各款之檢查，於各類場所消防安全設備設置
      標準規定之甲類場所，每半年實施1次，甲類以外場所，
      每年實施1次。」「第1項消防安全設備之檢修項目、檢修
      基準及檢修結果之申報期限，由中央消防機關定之。」基
      於消防法施行細則第6條第2項規定之授權，內政部乃訂定
      「各類場所消防安全設備檢修及申報作業基準」，其第1
      篇第2點規定：「各類場所消防安全設備之檢修項目如下
      ：．．．（二）室內消防栓設備。．．．（六）泡沫滅火
      設備。．．．（二十一）其他經中央消防主管機關認定之
      消防安全設備。」第3點規定：「各類場所消防安全設備
      之檢查方式如下：（一）外觀檢查。（二）性能檢查。（
      三）綜合檢查。」第4點規定：「辦理消防安全設備檢修
      工作之消防設備師（士）或檢修機構，應製作消防安全設
      備檢修報告書交付管理權人。檢查結果發現有缺失時，應
      立即通知管理權人改善。」第7點規定：「各類場所之管
      理權人應於申報期間截止日前，委託檢修專業機構或消防
      法第7條規定之人員辦理檢修，並於檢修完成後15日內，
      分別填具消防安全設備檢修申報表及檢附消防安全設備檢
      修報告書，向當地消防機關申報。」及第11點規定：「檢
      修報告書上有記載消防安全設備不符合規定項目時，管理
      權人應加填消防安全設備改善計畫書，併消防安全設備檢
      修申報表向當地消防機關申報。」另其第2篇檢查基準第2
      章第2項對「室內消防栓設備」之加壓送水裝置幫浦方式
      及第6章第1項第7款、第6章第3項分別對「泡沫滅火設備
      」之外觀檢查之原液量部分及綜合檢查部分之泡沫滅火設
      備放射分布（發泡倍率應在5倍以上）亦有規定。又消防
      署復於90年7月31日以90消署預字第9009011號函規定，對
      於啟動防火區劃防火門之偵煙式探測器應列入辦理消防安
      全設備檢修申報項目。通觀上開規定，均係在要求消防設
      備士等專業人員執行定期檢修消防安全設備工作時，應據
      實檢查各類消防設備，確認各類消防設備在下次定期檢查
      前具有得正常使用之功能，並據實填載檢查結果，及註明
      所發現之不良狀況，如此方得使受通知之管理權人及時改
      善以維持機具之安全有效，一旦發生火災時才能發揮消防
      設備之功能，避免人身、財物之損失。故前揭規定之意旨
      ，即在藉由申報表之詳細填載以達到消防設備士等專業人
      員執行定期檢修消防安全設備工作之落實，俾於公共安全
      之維護。末按各級消防主管機關辦理消防安全檢查違法案
      件處理注意事項表四規定，消防安全設備檢修未作外觀檢
      查屬輕微違規，第一次裁處新臺幣2萬4千元以下罰鍰；第
      二次裁處新臺幣4萬8千元以下罰鍰。
（二）經查，原告為領有消防設備師執業證書之專業人員，受託
      辦理系爭大樓96年度消防安全設備檢修申報，惟其提出之
      消防安全設備檢修申報書各項檢查表中並未註明火警自動
      警報設備（性能檢查）部分有關地下1樓防火鐵捲門未與
      偵煙式探測器連動之情形，此有原告向被告申報提出之消
      防安全設備檢查表及現場照片附原處分卷可稽；原告就此
      攸關啟動防火區劃之防火設備部分未據實將其缺失載明，
      自難認其確實執行檢查工作。再者其未載明各項不良狀況
      ，受通知之管理權人即無從改善，自無法達到法令強制消
      防檢修制度之目的，核其所為檢查顯屬虛應，即屬不實。
      此外，原告就已故障之室內消防栓設備（性能檢查）幫浦
      流量計部分，於申報書填寫正常；另泡沫滅火設備（外觀
      檢查）泡沫原液槽原液量不足，原告卻申報記載250公升
      ；又關於泡沫滅火設備（綜合檢查）泡沫放射檢查發泡倍
      率僅約4倍，不足法定5倍，為原告所不爭，原告卻填寫5
      倍，亦有原告向被告申報提出之消防安全設備檢修報告書
      、各項檢查表及現場照片附原處分卷可資對照。是原告未
      落實消防安全設備檢修，進而為不實檢修報告，被告爰依
      消防法第38條第3項規定，予以裁處罰鍰24,000元，自無
      違誤。
（三）原告雖主張被告係在其96年7月13日作完系爭大樓96年度
      消防安檢之後將近1年之97年7月7日始進行複查，則複查
      之安全設備狀態，與原告受託實施檢查之情形不同，消防
      安全設備在此期間內所生之耗損故障、功能減退，並非原
      告檢修時所存在，原告並無不實檢修申報云云。惟查，系
      爭大樓為甲類以外場所，每年應實施1次消防安全設備檢
      修，而消防檢修制度之立法目的，在於藉此制度達到公共
      安全之維護，端賴消防設備士等專業人員確實執行按期檢
      修，而檢修工作之目的則在確認各類消防設備具備通常之
      消防功能，至少在下次定期檢查前處於得正常使用之狀態
      ，否則即應通知場所管理權人加以改善；蓋檢修制度在於
      確保消防設備得供將來一定期間內隨時供防火救災使用，
      否則若謂祇是在確認消防設備於檢修當日是否堪用而已，
      至於其能否供在下次檢修前一定期間內正常使用，並非檢
      修人員應予注意檢查範圍云云，即失消防法制定消防安全
      設備專業檢修制度之目的，顯非可取。故被告於本次檢修
      年度尚未屆滿前對系爭大樓之消防安全設備實施複查，即
      無不合。況且被告複查之結果，發現其中系爭大樓地下1
      樓防火鐵捲門有未與偵煙式探測器連動，且鐵捲門故障，
      此有現場紀錄表、被告舉發違反消防法案件通知單、現場
      照片附原處分卷可稽，核其情形，該防火區劃已失功能，
      倘原告如有落實檢修申報，應不致在不到1年之時間內發
      生如此重大影響啟動防火區劃防火設備之情形；此外，有
      關室內消防栓流量計呈現故障狀態，原告卻申報正常，而
      依據被告安檢小組人員於97年7月7日執行消防安全查察時
      所拍之相片顯示室內消防栓流量計內水質清澈，無泛黃渾
      濁情形，並無原告表示之消防幫浦底閥鏽蝕產生鐵屑及沙
      子附著底閥造成流量計故障之情形，況該流量計故障之原
      因果如原告所言係因消防幫浦底閥鏽蝕產生鐵屑及沙子附
      著底閥造成流量計阻塞云云，益見原告於實施檢修時未注
      意確認影響該流量計之環境因素，未能確保流量計維持正
      常堪用之狀態，卻逕予申報正常甚明。再者，據複查時所
      拍相片所示，現場泡沫原液槽體積為400公升，現場約剩
      1/4（約100公升），顯見泡沫原液量不足與申報書記載25
      0公升不符；原告對泡沫原液量不符情形，於訴願時原辯
      稱：「當消防隊員謝政宏複查原液槽原液量，確實是申報
      書上所填寫250公升，只是消防隊員謝政宏說，原液槽體
      積是400公升，而250公升是不夠的，一定要400公升；無
      奈遭旁聽之責任區消防隊員葉鴻興填寫泡沫原液槽原液量
      不足與申報書記載250公升不符。」等語，嗣經被告提出
      現場照片為訴願答辯後，原告則改稱：「．．在放射泡沫
      之前，安檢小組謝政宏曾要求檢查原液槽之原液量，當時
      原液量確實是250公升，只是安檢小組謝政宏述說原液槽
      體積為400公升，而250公升是不夠泡沫放射使用；而檢查
      欄判定填寫○，沒有打；事後安檢小組葉鴻興填寫現場
      約剩1/4（約100公升）是在放射泡沫後所拍的照片。」云
      云，有各該訴願書及訴願補充理由說明書附訴願卷可佐，
      前後說詞不一，難予採信，故原告訴稱原液量不足係因被
      告作泡沫放射所造成云云，即難採取。又關於泡沫滅火設
      備（綜合檢查）泡沫放射檢查發泡倍率僅約4倍，不足法
      定5倍，為原告所不爭，則原告卻填寫5倍，即與事實不符
      ；原告雖稱泡沫原液屬化學物質，桶裝泡沫開封後，其功
      能會隨時間而衰退云云，惟果係如此，則應屬原告實施檢
      修時依其專業所能預見，進而估算其是否足敷維持正常使
      用，若否，則應據實檢修申報，並通知場所管理權人改善
      ，方為正辦，然原告竟未為之，逕行填載符合法定之倍數
      ，經被告複查其申報與事實不符後，原告卻將之歸咎於係
      因泡沫滅火設備功能衰退所肇致云云，顯無可取。綜上各
      情，被告複查結果，原告從事系爭大樓消防設備檢修，確
      有不實檢修報告之違章行為，事證明確，原告徒以被告實
      施複查時間過晚，爭執被告不得以事後之複查結果指摘其
      有不實檢修報告之違章行為云云，並非可採。末按，原處
      分關於本件原告違反事實及法令欄記載關於原告就系爭大
      樓之不實檢修項目，其中關於「泡沫滅火設備（外觀檢查
      ）：感知撒水頭與裝置面距離大於法定30公分」部分，已
      經台南縣消防局於97年8月14日以南縣消預字第097001000
      6號函「說明：‧‧‧三、有關台端意見陳述書意見內容
      第3項（泡沫滅火設備感知撒水頭與裝置面超過30公分）
      ，查78年6月29日台(78)內字第17373號函核定發布施行之
      各類場所消防安全設備設置標準第66條及第52條有關泡沫
      滅火設備感知裝置規定（如附件）並無感知撒水頭與裝置
      面相關規定。惟本案台端所做檢修內容尚有下列缺失：‧
      ‧‧。」等語予以更正，是以原處分就此項目指摘原告檢
      修不實部分，雖有所違誤，惟因原告就其96年度就系爭大
      樓之檢修申報情形仍有前述其餘檢修不實情形，仍無解於
      原告違反消防法第38條第3項檢修不實之事實，併予敘明
      。
五、綜上所述，原告之主張並不可採。原處分認事用法並無違誤
    。原告起訴意旨求為撤銷，為無理由，應予駁回，並不經言
    詞辯論為之。又本件事證已臻明確，兩造其餘主張核與判決
    之結果無影響，爰不逐一論述。
六、據上論結，本件原告之訴為無理由，依行政訴訟法第236條
    、第233條第1項、第98條第1項前段，判決如主文。
中    華    民    國    98    年     2    月    27    日
             高雄高等行政法院第二庭
                             法  官  簡  慧  娟
以上正本係照原本作成。
如不服本判決，應於送達後20日內，向本院提出上訴狀並表明上
訴理由，如於本判決宣示後送達前提起上訴者，應於判決送達後
20日內補提上訴理由書（須按他造當事人人數附繕本）。
中    華    民    國    98    年     2    月    27    日
                             書記官  涂  瓔  純
附註：
行政訴訟法第235條（第1項、第2項）：
對於適用簡易程序之裁判提起上訴或抗告，須經最高行政法院之
許可。
前項許可，以訴訟事件所涉及之法律見解具有原則性者為限。


司法院資訊處製作；財團法人民間司法改革基金會備份。
